臺灣臺中地方法院刑事判決
110年度易字第1344號
公  訴  人  臺灣臺中地方檢察署檢察官
被      告  吳中瑋


上列被告因妨害名譽案件，經檢察官提起公訴（110年度偵字第1
351號），本院判決如下：
    主  文
吳中瑋無罪。　　
    理  由
一、公訴意旨略以：被告吳中瑋因細故與告訴人林宥任、陳姿伊
    發生糾紛，竟意圖散布於眾，基於加重誹謗之犯意，於民國
    109年11月14日9時許，在臺中市○○區○○路0段000號前，於其
    所有車牌號碼0000-00號之自用小客車上，懸掛內容為「陳
    姿伊、林宥任夫妻的說明和道歉呢？」、「為何不准父親參
    加小孩聖誕表演活動，何謂身教？」、「為何向孩子說：你
    父親『不長進、騙人、說話不實…』等等；荒謬言詞造成心理
    （起訴書誤載「行為」，應予更正）偏差？」、「為何揚言
    提告？帶太太去派出所是何用意？破壞夫妻關係…？」等文
    字之布條，以此方式貶損告訴人林宥任、陳姿伊之名譽及社
    會評價。因認被告涉犯刑法第310條第2項之加重誹謗罪嫌等
    語。
二、按犯罪事實應依證據認定之，無證據不得認定犯罪事實；不
    能證明被告犯罪者，應諭知無罪之判決，刑事訴訟法第154
    條第2項、第301條第1項分別定有明文。復按認定不利於被
    告之事實，須依積極證據，苟積極證據不足為不利於被告事
    實之認定時，即應為有利於被告之認定。又事實之認定，應
    憑證據，如不能發現相當證據，或證據不足以證明者，自不
    能以推測或擬制之方法，以為裁判之基礎；而認定犯罪事實
    所憑之積極證據，雖不以直接證據為限，間接證據亦包括在
    內，然無論直接或間接證據，其為訴訟上之證明，須於通常
    一般之人均不致於有所懷疑，而得確信其為真實之程度者，
    始得據之為有罪之認定，倘其證明尚未達到此一程度，而有
    合理性懷疑之存在，致使無從形成有罪之確信時，即無從為
    有罪之認定。
三、公訴意旨認被告涉犯上開加重誹謗罪嫌，無非係以被告供述
    、告訴人林宥任、陳姿伊之指述、證人藍一晶之證述、現場
    照片、車號查詢汽車車籍表等為主要論據。訊據被告固坦承
    有於上揭時間、地點，在車牌號碼0000-00號自用小客車上
    懸掛如附表所示文字內容之布條，惟堅詞否認有何加重誹謗
    犯行犯行，辯稱：我沒有誹謗之意，我不是刻意要拉布條，
    最後是沒有得到善良回應，才會以此方式訴求我的主張等語
    。
四、經查：　　
　㈠被告確實有於上揭時間、地點，在前揭車輛懸掛如附表所示
    文字內容之布條等情，業據被告供承在卷（見偵卷第17至21
    93至94頁，本院卷第41頁），核與告訴人林宥任、陳姿伊於
    警詢及偵查中之指訴情節大致相符（見偵卷第23至27、61至
    65頁），並有該布條照片3張在卷足憑（見偵卷第33至35頁
    ），此部分事實，應堪認定。
　㈡按言論自由為人民之基本權利，憲法第11條有明文保障，國
    家應給予最大限度之維護，俾其實現自我、溝通意見、追求
    真理及監督各種政治或社會活動之功能得以發揮。惟為兼顧
    對個人名譽、隱私及公共利益之保護，法律尚非不得對言論
    自由依其傳播方式為合理之限制。刑法第310條第1項及第2
    項誹謗罪即係保護個人法益而設，為防止妨礙他人之自由權
    利所必要，符合憲法第23條規定之意旨。至刑法同條第3項
    前段以對誹謗之事，能證明其為真實者不罰，係針對言論內
    容與事實相符者之保障，並藉以限定刑罰權之範圍，非謂指
    摘或傳述誹謗事項之行為人，必須自行證明其言論內容確屬
    真實，始能免於刑責。惟行為人雖不能證明言論內容為真實
    ，但依其所提證據資料，認為行為人有相當理由確信其為真
    實者，即不能以誹謗罪之刑責相繩，亦不得以此項規定而免
    除檢察官於訴訟程序中，依法應負行為人故意毀損他人名譽
    之舉證責任，或法院發現其為真實之義務（司法院釋字第50
    9號解釋意旨參照）。是依據司法院大法官會議釋字第509 
    號解釋之上開意旨，刑法第311 條就特定情形免除於刑法罪
    責外而不予處罰之規定，亦可認係本此相同之旨趣所為之規
    定，因之對於誹謗罪阻卻刑罰之標準，應從寬採取「合理評
    論原則」（Fair Comment Principle）及「實際惡意原則」
    （Actual Malice Princi ple）。所謂「實際惡意原則」在
    應用上，係謂表意人對於具體事實有合理之懷疑或推理，而
    依其個人主觀之價值判斷，公平合理地提出主觀之評論意見
    ，且非以損害他人名譽為唯一之目的者，不問其評論之事實
    是否真實，即可推定表意人係出於善意，得免去刑責之處罰
    。
　㈢證人即被告之子吳○諺（真實姓名年籍詳卷）於本院審理時證
    稱：那時候我們去陳姿伊家，然後到外面陳姿伊把我們趕下
    來，然後在門口說我爸爸說話不實、愛騙人等語（見本院卷
    第123至124頁）；證人即被告之子吳○暄（真實姓名年籍詳
    卷）於本院審理時證稱：在106年聖誕節晚會前幾天，媽媽
    帶著我和吳○諺一起去陳姿依老師家練習聖誕節的舞蹈，然
    後練完舞蹈之後，陳姿伊和林宥任老師就跟我說如果我要上
    台表演的話，我爸爸就不能來，我爸爸要來我就不能上台表
    演，然後我就覺得很害怕，所以當天我就回去跟我爸爸說我
    想上台表演，所以請你聖誕節晚會當天可以不要來嗎。第二
    件事情就是107年某一次期末考前，媽媽帶著我和○諺一起去
    陳姿伊和林宥任家禮佛加持，然後到他們家樓上的時候，他
    們就把我們趕下來，然後到他們家門口之後，陳姿伊和林宥
    任就對我和○諺說你爸爸說話不實愛騙人，我沒有這樣教你
    們喔；那時候我想要上台，但是他們就說如果我要上台，我
    爸就不能來等語（見本院卷第126頁）。依上開證人之證述
    ，被告懸掛之布條上「為何不准父親參加小孩聖誕表演活動
    」、「為何向孩子說：你父親，不長進、騙人、說話不實…
    」等內容，並非毫無憑據，顯見被告主觀上係基於確信為真
    實而為之，況「何謂身教？」、「荒謬言詞造成心理偏差？
    」等內容為疑問句，係被告詢問該事件所為之評論或個人意
    見陳述，顯非單以損害告訴人林宥任、陳姿伊名譽為唯一之
    目的而為本案行為。依據憲法對於言論自由之保障，被告發
    表之言論，既係基於一定之過往基礎事實而為本案之意見表
    達、評論，該意見陳述或評論難以認定其超越合理評論範圍
    ，被告主觀上應無誹謗之故意。
　㈣證人即被告配偶藍一晶於本院審理時證稱：我的確有去烏日
    派出所，但是也不是我提議要去等語（見本院卷第120頁）
    ；又證人即告訴人陳姿伊於本院審理時陳稱：被告有一份文
    件，他太太拿來給我求證，剛好那天長輩都在，又要談論他
    們的婚姻，所以我說借這個機會，我們也去說明表態我們有
    沒有真的介入你們的婚姻當中，我們也希望勸和不勸離，去
    烏日派出所跟這份文件有關，因為大家在那裏很吵，吵到怕
    打起來，所以我去派出所借場地，我們是去借場地而不是去
    報案，去借場地把事情說清楚等語（見本院卷第112至113頁
    ）。是依上述證述，被告配偶藍一晶確曾去派出所，被告指
    摘稱「帶太太去派出所是何用意？」，並無不實之處。再被
    告懸掛之布條表示「為何揚言提告？帶太太去派出所是何用
    意？破壞夫妻關係…？」等語，自前後語句觀之
　　，係被告詢問上情，本於自身感受所為個人主觀之意見表達
    ，非以貶損告訴人林宥任、陳姿伊名譽為主要目的，縱部分
    用詞或屬負面批評，而使告訴人林宥任、陳姿伊感到不快，
    然因該等言論係其個人主觀之意見表達，其用詞是否妥當，
    社會大眾均有評論之空間，則應屬意見表達之言論自由範疇
    ，被告言論使被批評者感到不快或影響名譽，亦應衡平二者
    ，以被告言論自由應受憲法之保障，而不應以刑責相繩。
五、綜上所述，公訴意旨認被告涉犯加重誹謗罪嫌所舉之上開證
    據，尚未達到通常一般之人均不致有所懷疑，而得確信其為
    真實之程度。此外，公訴人復未提出其他積極證據足資證明
    被告有何加重誹謗犯行，依前開規定及說明，即不得遽為不
    利被告之認定，自應為被告無罪之諭知。　　
據上論斷，應依刑事訴訟法第301條第1項，判決如主文。 
本案經檢察官潘曉琪提起公訴，檢察官張依琪、林煒容到庭執行
職務。
中　　華　　民　　國　　110 　年　　10　　月　　28　　日
                  刑事第十四庭  法  官  許慧珍
以上正本證明與原本無異。
如不服本判決應於收受判決後20日內向本院提出上訴書狀，並應
敘述具體理由；其未敘述上訴理由者，應於上訴期間屆滿後20日
內向本院補提理由書（均須按他造當事人之人數附繕本）「切勿
逕送上級法院」。
告訴人或被害人如不服判決，應備理由具狀向檢察官請求上訴，
上訴期間之計算，以檢察官收受判決正本之日起算。 
                                書記官  謝坤冀
中　　華　　民　　國　　110 　年　　10　　月　　28　　日
附表：
文字內容       承諾？誠信？ 一貫道正承佛院洪院長您所答應   陳姿伊、林宥任夫妻的說明和道歉呢？ 1.為何不准父親參加小孩聖誕表演活動，何謂身教？ 2.為何向孩子說：你父親，不長進、騙人、說話不實…等等；荒謬言詞造成心理偏差？ 3.為何揚言提告？帶太太去派出所是何用意？破壞夫妻關係…？ 現已離婚  …以上行為是       正承佛院洪院長所認同的嗎？